---
title: "Exercicios Capitulos 2 e 3"
author: "Gabriela Yumi Assano"
date: "2026-03-24"
output: 
  pdf_document:
    keep_tex: false
knit: (function(inputFile, encoding) {
  rmarkdown::render(inputFile, encoding = encoding, output_dir = ".") })
---
```{r root-dir, include=FALSE}
knitr::opts_knit$set(root.dir = "../")
```
```{r setup, include=FALSE}
knitr::opts_chunk$set(echo = TRUE)
```

# Capítulo 3 — Reprodutibilidade

## Git e GitHub

### Exercício 1 (Fácil)
Criei uma conta no GitHub e configurei o Git no computador com nome e e-mail usando o Terminal:
```
git config --global user.name "Gabriela Yumi"
git config --global user.email "gabiassano@usp.br"
```

### Exercício 2 (Fácil)
Criei o repositório "exercicio-stat-basica" no GitHub e clonei no RStudio via File > New Project > Version Control > Git.

### Exercício 3 (Médio)
Criei o arquivo `scripts/analise.R` com um código simples e realizei o ciclo completo: stage, commit e push.
```
git add scripts/analise.R
git commit -m "Adiciona código de análise exploratória"
git push
```

### Exercício 4 (Médio)
Modifiquei o arquivo `analise.R` adicionando mais linhas de código e fiz um novo commit e push. O histórico de commits pode ser visto no GitHub.

### Exercício 5 (Médio)
Criei a branch `experimento`, modifiquei o `analise.R` adicionando `var(x)`, fiz commit na branch e depois voltei para a `main` e realizei o merge.
```
git checkout -b experimento
git merge experimento
```

## R Markdown

### Exercício 1 (Fácil)
Este documento foi criado como um arquivo R Markdown no RStudio via File > New File > R Markdown, escolhendo o formato HTML. O botão Knit foi usado para renderizar o documento.

### Exercício 2 (Médio)
Abaixo está um exemplo com texto formatado, lista numerada e um chunk de código R:

**Texto em negrito** e *texto em itálico*.

Lista numerada:

1. Primeiro item
2. Segundo item
3. Terceiro item
```{r media-vetor}
# Calculando a média de um vetor
x <- c(10, 20, 30, 40, 50)
mean(x)
```

### Exercício 3 (Médio)
Abaixo importamos o banco de dados e apresentamos as 10 primeiras linhas e um gráfico:
```{r importa-dados, echo=FALSE, message=FALSE, warning=FALSE}
library(tidyverse)
pib_cid <- readRDS("dados/pib_cid.RDS")
knitr::kable(head(pib_cid %>% select(nome_munic, sigla_uf, pib_total, pib_per_capita), 10))
```
```{r grafico-pib, echo=FALSE, message=FALSE, warning=FALSE}
pib_cid %>%
  ggplot(aes(x = pib_per_capita)) +
  geom_histogram() +
  theme_light() +
  ggtitle("Distribuição do PIB per capita municipal")
```

## Workflow

### Exercício 1 (Médio)
A estrutura de pastas do projeto foi criada seguindo a convenção recomendada:
```
exercicio-stat-basica/
  dados/          # arquivos de dados
  scripts/        # scripts R
  outputs/        # tabelas e figuras
  paper/          # este documento Rmd
  README.md       # instrucoes do projeto
```

O projeto foi inicializado como repositório Git e o primeiro commit foi realizado com a mensagem "Initial commit".

# Capítulo 2 — Introdução ao R e RStudio

## Importação de dados

### Exercício 1 (Fácil)
```{r importa-csv1, message=FALSE, warning=FALSE}
mun <- read.csv("dados/municipios_virgula.csv")
nrow(mun)
names(mun)
```

### Exercício 2 (Fácil)
```{r importa-csv2, message=FALSE, warning=FALSE, error=TRUE}
# Tentativa com read.csv() - separador errado
mun_erro <- read.csv("dados/municipios_pontovirgula.csv")
head(mun_erro, 2)

# Importação correta com read.csv2()
mun2 <- read.csv2("dados/municipios_pontovirgula.csv", fileEncoding = "latin1")
head(mun2, 2)
```
O `read.csv()` usa vírgula como separador por padrão. O `read.csv2()` usa ponto e vírgula, adequado para arquivos no padrão brasileiro.

### Exercício 3 (Médio)
```{r importa-eleicoes, message=FALSE, warning=FALSE}
eleicoes <- read.csv("dados/eleicoes_2022.csv")
library(dplyr)
filter(eleicoes, municipio == "Pau D'Arco")
```

### Exercício 4 (Médio)
```{r importa-idh, message=FALSE, warning=FALSE}
idh <- read.csv2("dados/idh_municipios.csv", fileEncoding = "latin1")
str(idh)
```

## Data Wrangling com dplyr

### Exercício 1 (Fácil)
```{r dplyr-1, message=FALSE, warning=FALSE}
mun %>% filter(idh == max(idh)) %>% select(nome_municipio, idh)
mun %>% filter(idh == min(idh)) %>% select(nome_municipio, idh)
```

### Exercício 2 (Fácil)
```{r dplyr-2, message=FALSE, warning=FALSE}
mun %>% summarise(pop_total = sum(populacao), pop_media = mean(populacao))
```

### Exercício 3 (Médio)
```{r dplyr-3, message=FALSE, warning=FALSE}
eleicoes %>%
  group_by(candidato) %>%
  summarise(total_votos = sum(votos)) %>%
  arrange(desc(total_votos))
```

### Exercício 4 (Médio)
```{r dplyr-4, message=FALSE, warning=FALSE}
idh %>%
  group_by(regiao) %>%
  summarise(idh_medio = mean(idh_2010)) %>%
  arrange(desc(idh_medio))
```

### Exercício 5 (Médio)
```{r dplyr-5, message=FALSE, warning=FALSE}
eleicoes %>%
  group_by(municipio) %>%
  slice_max(percentual, n = 1) %>%
  select(municipio, candidato, percentual)
```

## Visualização com ggplot2

### Exercício 1 (Fácil)
```{r viz-1, message=FALSE, warning=FALSE}
library(ggplot2)
mun %>%
  ggplot(aes(x = reorder(nome_municipio, -populacao), y = populacao)) +
  geom_col() +
  coord_flip() +
  xlab("Município") +
  ylab("População") +
  ggtitle("População por município") +
  theme_light()
```

### Exercício 2 (Médio)
```{r viz-2, message=FALSE, warning=FALSE}
idh %>%
  ggplot(aes(x = idh_educacao, y = idh_renda, color = regiao)) +
  geom_point() +
  xlab("IDH Educação") +
  ylab("IDH Renda") +
  ggtitle("IDH Educação x IDH Renda por região") +
  theme_light()
```

